【裁判字號】    99,易,1213
【裁判日期】    991111
【裁判案由】    妨害公務
【裁判全文】
臺灣臺北地方法院刑事判決             99年度易字第1213號
公  訴  人  臺灣臺北地方法院檢察署檢察官
被      告  甲○○
上列被告因妨害公務案件，經檢察官聲請以簡易判決處刑（99年
度偵字第7788號）及移送併案審理（99年度偵字第10791號），
，經本院認不宜以簡易判決處刑，改依通常程序處理，判決如下
：
    主  文
甲○○於公務員依法執行職務時，當場侮辱，處拘役伍拾日，如
易科罰金，以新臺幣壹仟元折算壹日。
其餘被訴部分無罪。
    事  實
一、甲○○於民國99年3月20日23時許，在臺北市松山區○○○
    路199號長庚醫療財團法人台北長庚紀念醫院臺北院區（下
    稱長庚醫院）急診室櫃檯前，因細故與醫院人員發生爭執，
    竟大聲喧嘩，經醫院警衛報警處理，適臺北市政府警察局松
    山分局東社派出所（下稱東社派出所）擔服備勤員警丙○○
    接獲通報，即聯絡正執行巡邏勤務之員警丁○○、戊○○，
    並一同前往現場處理勸阻，惟甲○○仍與到場之員警發生爭
    執。嗣於同日23時24分許，員警處理完畢後，於長庚醫院急
    診室門口外騎乘警用機車欲離去之際，甲○○因不滿員警之
    處理，竟基於於公務員依法執行職務時當場侮辱之犯意，於
    該急診室門口，於員警依法執行巡邏職務時，當場對在場員
    警丁○○、戊○○、丙○○等3人辱罵「沒老二又可以幹」
    等語，足以貶損員警丁○○、戊○○、丙○○之人格。嗣經
    丙○○以妨害公務依法當場逮捕。
二、案經臺北市政府警察局松山分局報請臺灣臺北地方法院檢察
    署檢察官偵查後聲請簡易判決處刑。
    理  由
壹、程序部分：
    本件認定事實所引用之卷內所有卷證資料（包含人證與文書
    證據、物證等證據），並無證據證明係公務員違背法定程序
    所取得。又被告、檢察官於本院審判期日中對本院所提示之
    被告以外之人審判外之供述，包括供述證據、文書證據等證
    據，就證據能力均未表示爭執，而迄至言詞辯論終結前亦未
    再聲明異議，經核亦無顯有不可信之情況與不得作為證據之
    情形，本院審酌上開證據資料製作時之情況，尚無違法不當
    之瑕疵，且與本案待證事實間具有相當關聯性，認為以之作
    為證據應屬適當，均認有證據能力。
貳、實體部分：
一、有罪部分：
（一）訊據被告甲○○固供認有於前揭時、地與警員發生爭執後
      ，在急診室門口稱「沒老二又可以幹」等語，惟堅決否認
      有何侮辱公務員之犯行，辯稱：伊雖有講「沒老二又可以
      幹」，但並不是對著員警講的，而係員警已經騎摩托車離
      開後對著伊友人講的，且伊當時講的聲音並不大聲，後來
      係員警下機車一直質問伊剛才說了什麼，所以伊才有對警
      員說「沒老二又可以幹」，且這句話沒有任何意義云云（
      見本院卷第40頁背面）。經查：
    1.上開事實，業據被告甲○○於本院審理中供承於前揭時、
      地與警員發生爭執後，在長庚醫院急診室門口稱「沒老二
      又可以幹」等語明確（見本院卷第40頁背面）。且證人即
      員警丙○○於審理時證稱：被告於前揭時地，在急診室門
      口，對騎機車準備離開之3位員警罵沒有老二可以幹等語
      明確（見本院卷第58頁背面以下），核與證人即長庚醫院
      駐衛警乙○○到庭證稱：伊擔任夜間11點至凌晨7時之班
      ，因為被告一直與急診櫃臺小姐爭執，所以駐衛警隊就向
      派出所報案說友人在吵鬧，員警到場處理後與被告發生爭
      吵，後來員警準備上機車離開時，被告在急診室門口罵等
      語（見本院卷第69至72頁）大致相符，並經本院勘驗長庚
      醫院急診室大門監視錄影光碟屬實，有勘驗筆錄在卷可稽
      （見本院卷第83頁背面），應堪認定。
    2.被告甲○○雖辯稱：伊雖有講「沒老二又可以幹」，但並
      非對著員警講的，而係於員警已經騎摩托車離開後，伊回
      頭對著伊友人講的，且伊當時講的聲音並不大聲云云。惟
      查，證人丙○○到庭證稱：被告在我們還沒騎車離開時，
      面對著我們罵「沒有老二可以幹」，且被告的音量足讓我
      們在場的三個員警都聽得到等語（見本院卷第58至61頁）
      ，核與證人乙○○於審理時證稱：被告在罵時，是面向警
      衛室外，且聲音很大聲，當時員警正好要去騎車等語相符
      （見本院卷第70頁至第71頁至背面），且經本院當庭勘驗
      長庚醫院急診室大門監視錄影光碟，結果為：「一、勘驗
      之檔案：長庚醫院所付光碟『急診室大門檔案』。二、監
      視錄影機所攝影之範圍，包括長庚醫院急診室玻璃門、室
      外，該影像檔並無聲音，且無法看到急診室內部。三、99
      年3月20日23時23分許，員警與站在急診室大門口之被告
      對話。四、99年3月20日23時24分許，數名員警騎機車欲
      離開，被告此時站在急診室大門，當被告轉身進入急診室
      同時，員警機車停下，員警並進入急診室內。五、99年3
      月20日23時25分許起，兩位員警將被告以架住手之方式，
      帶離急診室大門，並隨即將被告壓制在地上，嗣後即帶上
      警車，過程中被告並無主動攻擊員警之動作。」，有本院
      勘驗筆錄在卷可稽（見本院卷第83頁背面）。依上開勘驗
      結果，可知該監視錄影雖未同步收音，然被告原係站在急
      診室大門面對外（因影片解析度關係無法看清楚被告嘴部
      ），當轉身進入急診室同時，員警之機車即停下，並下車
      進入急診室內逮捕被告，足認被告確係對外向員警罵前述
      侮辱言詞，而非係對其友人講話甚明。此外，欲騎車離開
      之員警既然均下車逮捕被告，足認被告上述辱罵之音量足
      以讓三位員警聽聞，其音量非小，佐以前述被告辱罵時係
      面對員警所在之急診室外面，是被告主、客觀上確有當場
      對執行職務之公務員辱罵上開言詞，至為明確。被告上開
      所辯，與事實不符，難以採信。
    3.被告雖辯稱：案發時三位員警已經騎上摩托車要離開，其
      等應該非正在執行職務中云云。惟按，警察之勤務包括勤
      區查察、巡邏、臨檢、守望、值班、備勤6種，警察勤務
      條例第11條分別定有明文。而「警察」因具有維持公共秩
      序，保護社會安全、偵查犯罪等多元任務，其職務之行使
      除查察、巡邏、臨檢、守望等抽象維持治安之職務外，尚
      包括執行具體個案勤務時所實施之職務行為（如執行交通
      指揮、交通違規舉發，或執行搜索、逮捕，或警察職權行
      使法所規範之警察職權行為等）。查案發當時員警丙○○
      在派出所服備勤職務，因長庚醫院警衛室報案稱有人在醫
      院急診室大吵大鬧，故丙○○聯繫正在服巡邏勤務之員警
      丁○○、戊○○一同即到場處理乙節，業據證人丙○○到
      庭證述明確（見本院卷第58頁背面），且有員警丙○○、
      丁○○、戊○○之職務報告在卷可稽（見偵卷第8頁）。
      而本案係員警騎機車欲離開之際，被告於急診室門口辱罵
      員警乙節，已認定如前，是當時員警雖未正在執行依社會
      秩序維護法所賦予之為維護公共秩序、確保醫院安寧之職
      務，然其等既仍在警察勤務條例之服勤期間，且身著員警
      制服，並騎警用機車，在客觀上已足使人認識其係公務員
      依法執行職務之行為，其等任務應回歸原依警察勤務條例
      所執行之巡邏勤務（其中丙○○部分，因接到醫院報案後
      ，從備勤中出勤，故應認轉為巡邏勤務）。從而，應認被
      告甲○○乃對於正在執行職務之員警辱罵，殆無疑義。是
      被告前開所辯，尚難憑採。
    4.至被告辯稱：伊所稱「沒老二又可以幹」這句話沒有任何
      意義云云。按刑法上之所謂「侮辱」，係以使人難堪為目
      的，以言語、文字、圖畫或動作表示不屑、輕蔑或攻擊之
      意思，足以對於個人在社會上所保持之人格及地位，達貶
      損其評價之程度，即足當之；是否符合侮辱之判斷，應顧
      及行為人之年齡、教育程度、職業與被害人之關係及社會
      整體之價值觀等情狀。被告對員警罵「沒老二又可以幹」
      ，在社會通念及口語意義上，顯係對公務員人格泛稱之貶
      損辱詞，以及係對公務員之負面評價，足以令人感到難堪
      、不快。是故被告於員警執行公務時，以足貶抑人格之話
      語辱罵，自屬對依法執行職務之公務員當場侮辱。是被告
      此部分之辯解，亦難憑採。
    5.至被告復辯稱：員警丙○○在逮捕伊前，一直問伊剛才說
      什麼，因為警察要伊重複，所以伊有對警察說「沒有老二
      又可以幹」，結果伊就被逮捕了云云，並提出其蒐證之錄
      影光碟為證。就此，證人丙○○到庭證稱：當日我們要準
      備騎車離開，在我們還沒有離開人行道之前，被告大聲對
      我們到場處理的三位員警大聲的說「沒有老二可以幹」，
      但我們為了要保存證據，所以又回到急診室門口，質問被
      告剛才說的那句話是什麼，並把錄影下來當成證據等語（
      見本院卷第58頁）。經本院勘驗被告所提出之蒐證錄影光
      碟，證人丙○○確實係一再要求被告再講一次剛才那句話
      ，當被告回答「你是說我剛剛對著外面罵沒老二難道可以
      幹嗎？」後，隨即遭員警逮捕（見本院卷第52頁背面以下
      勘驗筆錄要旨）。惟本院審酌本案被告係被訴於員警騎機
      車離去之際，辱罵員警之行為，而非事後員警為確認並保
      全證據之目的，要求被告重複方才說什麼話，被告始說明
      之行為。是被告此部分之陳述，尚難資為有利於被告之認
      定，附此敘明。
    6.至被告甲○○所稱員警丙○○等人到場處理過程不當云云
      。然被告縱有不服或不滿，亦應依合法之程序請求救濟，
      尚難執此作為其侮辱公務員行為之正當理由，併此敘明。
    7.綜上，本件事證明確，被告前開所辯，均不足採，被告上
      揭侮辱公務員之犯行堪以認定，應予依法論科。
（二）核被告甲○○於上開公務員依法執行職務時，當場侮辱之
      行為，係犯刑法第140條第1項之於公務員依法執行職務時
      當場侮辱罪。按刑法第140條第1項之罪係妨害國家公務執
      行，而屬侵害國家法益之罪，非侵害個人法益，被告雖侮
      辱數人，仍屬單純一罪（最高法院85年度臺非字第238 號
      判決參照），故被告於上開同一時、地當場侮辱警員3人
      ，仍屬單純一罪，僅成立一侮辱公務員罪。是起訴意旨認
      被告以一行為觸犯3侮辱公務員犯行，為想像競合犯，容
      有誤會，附此敘明。爰審酌被告在醫院大聲喧嘩，未尊重
      其他病、傷患，影響醫療體系運作，遇有警方勸阻，仍與
      警方發生爭執，嗣於員警離去之際，甚至出言辱罵值勤警
      員，所為已然損及公務員執行職務之尊嚴，殊無足取，，
      本應重懲，惟念其並無前科，素行良好，有臺灣高等法院
      被告前案紀錄表1份附卷可參，併參酌其犯罪之動機、目
      的、手段、智識程度、生活狀況，及犯後否認犯行等一切
      情狀，量處如主文所示之刑，並諭知易科罰金之折算標準
      。
二、無罪部分：
（一）公訴意旨略以：甲○○於99年3月20日23時24分許，在長
      庚醫院急診室櫃檯前，因細故與醫院人員發生爭執，竟大
      聲喧嘩咆哮，造成醫院醫護人員與就診病患恐慌，經醫院
      警衛報警處理，適時擔服巡邏勤務身著制服之臺北市政府
      警察局松山分局東社派出所員警丁○○、戊○○2人接獲
      通報，立即與備勤員警丙○○前往現場處理，見甲○○仍
      在大聲咆哮，影響醫院醫療體系運作，經委婉勸阻未果，
      詎甲○○於員警蒐證影像依法執行職務時，竟公然對在場
      員警丁○○、戊○○、丙○○等3人辱罵「沒老二又可以
      幹」等語，足以貶損員警丁○○、戊○○、丙○○之人格
      ，嗣經丙○○以妨害公務依法逮捕，甲○○復基於妨害公
      務之犯意，與丙○○拉扯而對依法執行職務之丙○○施強
      暴脅迫，致丙○○受有右膝、胸部、右手等處挫傷之傷害
      。因認被告甲○○涉犯刑法第135條第1項之妨害公務罪嫌
      云云。
（二）按犯罪事實應依證據認定之，無證據不得認定犯罪事實；
      無證據能力、未經合法調查之證據，不得作為判斷之依據
      ；不能證明被告犯罪或其行為不罰者，應諭知無罪之判決
      ，刑事訴訟法第154條第2項、第155條第2項、第301條第
      1項分別定有明文。次按認定不利於被告之事實，須依積
      極證據，苟積極證據不足為不利於被告事實之認定時，即
      應為有利被告之認定，更不必有何有利之證據，復有最高
      法院30年上字第816號判例可資參考。又事實之認定，應
      憑證據，如未能發現相當證據，或證據不足以證明，自不
      能以推測或擬制之方法，為裁判基礎；認定犯罪事實，所
      憑之證據，雖不以直接證據為限，間接證據亦包括在內，
      然無論直接或間接證據，其為訴訟上之證明，須於通常一
      般之人均不致於有所懷疑，而得確信其為真實之程度者，
      始得據之為有罪之認定，倘其證明尚未達到此一程度，而
      有合理性懷疑之存在時，即無從為有罪之認定，此亦有最
      高法院40年臺上字第86號、76年臺上字第4986號判例可資
      參照。
（三）本案公訴人認被告甲○○涉犯前開妨害公務犯行，無非以
      證人丙○○、乙○○之證述、丙○○之長庚醫院診斷證明
      書及現場蒐證光碟2片為主要依據。訊據被告甲○○堅決
      否認有何妨害公務犯行，辯稱：伊被逮捕時，並沒有對員
      警丙○○施以強暴、脅迫等任何拉扯或傷害之行為等語。
（四）按刑法第135條第1項之罪，以對於公務員依法執行職務時
      施強暴脅迫為要件。所謂「強暴」，係指一切有形力即物
      理力之行使而言，不問其係對人或對物為之均包括在內；
      所稱「脅迫」，則指以侵害生命、身體、自由、名譽、財
      物之不法為目的之意思，通知對方足使其生恐怖之心之一
      切行為而言。然若單純之消極之不配合行為，核與刑法妨
      害公務罪所稱「強暴」、「脅迫」行為之構成要件，尚屬
      有間，而難遽以該罪繩（臺灣高等法院96年度上易字第12
      73號判決意旨參照）。
（五）經查：
    1.關於被告甲○○侮辱公務員後，員警執行逮捕被告之過程
      ，證人丙○○於本院審理時證稱：「（被告問：我被逮捕
      時，我的雙手既然被銬起，我是如何去傷害你？）因為你
      消極不配合，扭動身體，導致我們逮捕你時有受傷，光碟
      也有清楚顯示你不配合上銬，也不配合上車，如果全程你
      都配合的話，那麼光碟的內容怎麼會是如此，而且我們怎
      麼也會多次請你上車」、「（被告問：你確定我有主動或
      積極觸碰及傷害你的右膝、胸部及右手？）被告拒絕逮捕
      ，銬住他雙手時，他扭動身體，有無主動或積極是你個人
      的犯意，我沒有辦法瞭解，逮捕的過程中消極不配合，造
      成我的傷害，我的受傷部分如何造成是醫院認知而開立的
      診斷證明。」等語明確（見本院卷第60頁背面至61頁），
      佐以本院當庭勘驗長庚醫院急診室門口監視錄影畫面結果
      ：「99年3月20日23時25分許起，兩位員警將被告以架住
      手之方式，帶離急診室大門，並隨即將被告壓置在地上，
      嗣後即帶上警車，過程中被告並無主動攻擊員警之動作。
      」乙節，有本院勘驗筆錄附卷可稽（見本院卷第83頁背面
      ）。由上可知，被告甲○○於員警逮捕過程中，僅係扭動
      身體，而不願配合上銬、上車，消極不配合警方逮捕行為
      ，然其並未積極出手對員警施以強暴脅迫，至為明確。
    2.至證人乙○○固於警詢中證稱：被告拒絕逮捕，跟警方發
      生拉扯，最後還是被警方強押上警車等語（見99年度偵字
      第7788卷第16頁）。惟其所謂「發生拉扯」，究係指被告
      消極不願意配合逮捕之情況？抑或指被告有積極出手之情
      形？尚有未明。而證人乙○○於本院審理時復到庭證稱：
      「（問：被告被逮捕時，除了反抗之外，有主動去傷害員
      警的行為嗎？）沒有」等語（見本院卷第71頁背面）。由
      此足認被告於遭逮捕時，並未對執行逮捕職務之員警，實
      施積極之拉扯或傷害行為，至為明確。
（五）綜上，本案被告甲○○僅消極之不配合員警逮捕，其行為
      縱有未當，然其並未積極任意揮動肢體或與員警拉扯等不
      法腕力之施以強暴、脅迫之行為，本院復查無其他積極證
      據足資證明被告甲○○有前開公訴人所指妨害公務犯行，
      揆諸前揭說明，被告之行為與刑法第135條第1項之構成要
      件尚有未合，本院自難憑公訴人所提出之前述證據，遽論
      被告甲○○確有公訴人所指犯行，即不能證明被告甲○○
      犯罪，應為被告無罪判決之諭知。
三、退併案部分（99年度偵字第10791號）：
（一）併案意旨略以：甲○○於民國99年3月20日23時24分許，
      在臺北市松山區○○○路199號長庚醫院急診室櫃檯前，
      因細故與醫院人員發生爭執，竟大聲喧嘩咆哮，造成醫院
      醫護人員與就診病患恐慌，經醫院警衛報警處理，適時擔
      服巡邏勤務身著制服之臺北市政府警察局松山分局東社派
      出所員警丁○○、戊○○2人接獲通報，立即與備勤員警
      丙○○前往現場處理，見甲○○仍在大聲咆哮，影響醫院
      醫療體系運作，經委婉勸阻未果，詎甲○○於員警蒐證影
      像依法執行職務時，竟公然對在場員警丁○○、戊○○、
      丙○○等3人辱罵「沒老二又可以幹」等語，足以貶損員
      警丁○○、戊○○、丙○○之人格，嗣經丙○○以妨害公
      務依法逮捕，甲○○復基於傷害及妨害公務之犯意，與丙○○拉扯而對依法執行職務之丙○○施強暴脅迫，致丙○○受有右膝、胸部、右手等處挫傷之傷害，因認被告甲○○尚涉犯刑法第277條第1項之傷害罪嫌云云，此部分犯行
      與本案已起訴之刑法第135條第1項之妨害公務罪嫌部分，
      屬一行為之想像競合犯，為法律上之同一案件，請求併案
      審理等語。
（二）經查，被告甲○○被訴於員警丙○○等人逮捕被告時，基
      於妨害公務之犯意，與丙○○拉扯而對依法執行逮捕職務
      之丙○○施強暴，致丙○○受有前述傷害部分，經本院審
      理結果，認不能證明被告涉犯刑法第135條第1項之妨害公
      務罪嫌，而為無罪之諭知乙節，已認定如前。是此部分既
      無從為有罪認定，即與併案部分不生裁判上一罪關係，且
      併案部分亦未經檢察官提起公訴（起訴意旨稱傷害部分未
      據告訴），本院無從逕為無罪之諭知，自應退回由檢察官
      另為適法之處理。
據上論斷，應依刑事訴訟法第第299條第1項前段、第301條第1項
，刑法第140條第1項前段、第41條第1項前段，刑法施行法第1條
之1，判決如主文。
本案經檢察官盧慧珊到庭執行職務。
中    華    民    國    99    年    11    月    11    日
                  刑事第十一庭   法  官  顧正德
上正本證明與原本無異。
如不服本判決應於收受送達後10日內向本院提出上訴書狀，並應
敘述具體理由；其未敘述上訴理由者，應於上訴期間屆滿後20日
內向本院補提理由書（均須按他造當事人之人數附繕本）「切勿
逕送上級法院」。告訴人或被害人如對於本判決不服者，應具備
理由請求檢察官上訴，其上訴期間之計算係以檢察官收受判決正
本之日期為準。
                                 書記官  郭錦賢
中    華    民    國    99    年    11    月    18    日
中華民國刑法第140條
（侮辱公務員公署罪）
於公務員依法執行職務時，當場侮辱，或對於其依法執行之職務
公然侮辱者，處 6 月以下有期徒刑、拘役或 1 百元以下罰金。
對於公署公然侮辱者亦同。

司法院資訊處製作；財團法人民間司法改革基金會備份。
